【裁判字號】    90,上訴,493
【裁判日期】    901210
【裁判案由】    誣告
【裁判全文】
臺灣高等法院刑事判決                              九十年度上訴字第四九三號
    上  訴  人  臺灣臺北地方法院檢察署檢察官
    被      告  甲○○
右上訴人因被告誣告案件，不服臺灣臺北地方法院八十八年度訴緝字第二一０號，中
華民國八十九年十一月十五日第一審判決（起訴案號：臺灣臺北地方法院檢察署八十
七年度偵字第二０八六六號）提起上訴，本院判決如左：
    主  文
上訴駁回。
    理  由
一、公訴意旨略以：被告甲○○因與友人何宗穎、黃志賢（以上三人賭博部分均經本
    院以八十七年度易字第二二五三號判決確定）自民國八十七年一月中旬起，共同
    在台北市○○區○○街九七號四樓經營賭場，而遭負責該處警勤區之台北市政府
    警察局中山分局圓山派出所（下簡稱圓山派出所）警員乙○○多次前往臨檢，並
    於其中一次該處被查獲有失蹤人口時，因阻止警員將該失蹤人口帶回處理，而與
    乙○○發生爭執，故心生不滿，明知乙○○並無向其收賄情事，竟仍意圖使乙○
    ○受刑事及懲戒處分，於八十七年四月二十四日，其與何宗穎、黃志賢因繼續經
    營賭場，為台北市政府警察局督察室會同台北市政府警察局中山分局員警查獲之
    際，虛捏情節，向該管台北市政府警察局警員誣告稱：乙○○曾於八十七年二月
    中旬與其期約，由其按月交付新台幣（以下同）一萬五千元，以為乙○○關照、
    包庇其所營賭場之代價，及乙○○進而即於八十七年二月中旬、同年三月中旬，
    先後二次在台北市○○街九七號前，收受其所交付之賄款各一萬五千元云云，致
    乙○○因而遭台北市政府警察局以貪污罪嫌移送本署偵辦。嗣經查明後，以八十
    七年偵字第九六四二號處分不起訴，被告甲○○並於該案中自白其誣告犯行，因
    認被告涉有刑法第一百六十九條第一項誣告罪嫌云云。
二、惟按犯罪事實應依證據認定之，無證據不得推定其犯罪事實。又不能證明被告犯
    罪者，應諭知無罪之判決，刑事訴訟法第一百五十四條、第三百零一條第一項分
    別定有明文。次按上開刑法誣告罪之成立，須意圖他人受刑事或懲戒處分，虛構
    事實，積極向該管公務員誣為申告為要件。若因公務員之推問而為不利於他人之
    陳述，縱其陳述涉有虛偽，既無申告他人受處分之積極意思，即與誣告之要件不
    符，不足以當之。且所為之申告倘事出有因，出於誤會或有所懷疑，其告訴之事
    實未能積極的證明為虛偽，衹因缺乏積極證明致被誣告人不受訴追處罰者，仍難
    遽以誣告論罪（最高法院二十年度上字第三０七號、二十五年度上字第二九二九
    號、四十年度台上字第八八號判例參照）。
三、本件公訴人認被告涉有右揭誣告犯行，無非係以被告甲○○於臺灣臺北地方法院
    檢察署八十七年偵字第九六四二號案件偵查中之陳述，及被害人乙○○之指述，
    並有被告之警訊筆錄在卷，而被告所為告發之事，經公訴人於八十七年偵字第九
    六四二號案中查證確屬虛偽，有不起訴處分在卷，為其論據。惟訊據被告甲○○
    堅決否認其涉有誣告犯行，辯稱：渠依何宗穎、黃志賢二人之意思，而在台北市
    ○○街九七號前向警員乙○○行賄，且在第一次警訊時係因訊問之警員告知曾接
    獲檢舉謂其等有賄賂警員之事，始供出行賄之過程，初無使乙○○受刑事處分之
    意思，嗣後於檢察官偵訊前，何宗穎、黃志賢二人告知如再據實陳述，乙○○將
    會被判處重刑，且何宗穎、黃志賢也有罪，故要求其於檢察官偵訊中翻稱係因與
    乙○○發生不愉快始誣指乙○○收賄，其誤以為翻供即可免除刑責，始於檢察官
    偵訊中偽稱其係誣告乙○○，是無誣告之故意等語。經查：
    （一）本案係肇因被告甲○○、何宗穎、黃志賢等人在台北市○○區○○街九七
          號四樓經營賭場，遭民眾向法務部調查局臺北調查處檢舉，並指警員有收
          賄包庇之情弊，乃由該處發交臺北市政府警察局查辦，有法務部調查局台
          北市調查處八十七年四月十六日（八七）肅字第七六一一０三號函影本在
          卷可憑（見一審卷第六七頁）。台北市政府警察局督察員乃於八十七年四
          月二十七日帶隊前往上址查獲之事實，業據證人即當時擔任台北市政府警
          察局督察員之游榮修到庭證述明確（見原審八十八年十一月二十三日訊問
          筆錄）。則台北市政府警察局督察員帶隊至上址查獲被告等人並非單純僅
          為查獲被告等人涉賭博案件，另為查辦被告等人涉有行賄及警員收受賄賂
          之事實，合先敘明。
    （二）次查，台北市政府警察局督察員游榮修於當日查獲該賭場時，即於現場以
          隔離訊問方法，分別訊問被告甲○○及何宗穎、黃志賢等人，並於現場製
          作成筆錄。被告甲○○應訊時，游警員就上述事項訊以「本分局圓山派出
          所警勤區警員乙○○，你如何認識？你如何將錢給他？何地？何時？做何
          用途？」，被告則答：「我是因本里長介紹認識管區警員乙○○，於八十
          七年二月間，我經由何宗穎指示，於八十七年二月中旬、三月中旬各交付
          現金新台幣一萬五千元給予管區警員乙○○，地點均在台北市○○街九七
          號樓下馬路旁，目的做為規費（拜碼頭）。」，游警員次訊以：當時他的
          交通工具為何？被告答：「有（駕車），是警員乙○○親自接走，均駕駛
          深藍色的自小客（車）」。再訊以：尚有無支付任何金錢給其他員警？被
          告答：「僅警員乙○○一人」。均記明筆錄可按（見八十七年偵字第九六
          四二號其他卷，八十七年四月二十四日甲○○偵訊（調查）筆錄）。嗣臺
          北市政府警察局中山分局乃依據甲○○上述之陳證，認警員乙○○涉嫌貪
          污瀆職罪責，於同年四月二十九日以北市警中分二字第八七六０九一一五
          ００─二號函送臺北地方法院檢察署偵辦，該檢察署以分案（八十七年度
          偵字第九六四二號）開始偵查，均有上開函文及偵查卷宗可稽。而被告於
          檢察官第一次偵訊時，問以：你們是否開賭場？被告答：沒有。次訊以：
          那為何送紅包？被告答：「沒有送紅包。」再訊以：「為何在警訊筆錄稱
          有送規費給乙○○？」被告答：「那是因為他前來臨檢時查到一個失蹤人
          口，當時雙方發生爭執，他說要把我送管訓，後來市警局的人來時又很兇
          ，我心裡有點害怕，才想拉一個人下來當墊背，看會不會沒有事情」云云
          。最後訊以：在何情況下提到行賄乙○○事？被告答：「是市警局來臨檢
          ，逼我要交槍，我心裡很氣，才這樣說」云云（見第九六四二號偵卷第八
          頁反面）。綜上可見，被告於八十七年四月二十四日在台北市○○街九七
          號四樓，警察臨檢時所陳指向警員行賄之供詞，純係在公務員即臺北市政
          府警察局督察員游榮修發問調查時，依游員先訊以「你如何將錢給他，何
          地，何時，做何用途？」之推問下而回答。在此之前並無任何表示，亦查
          無被告等有向任何機關單位以書面申告之情事。則被告於本院辯稱係應警
          訊問而答，初無使警員乙○○受處分之意思，依本案係因民眾檢舉被告等
          經營賭場送賄，警局始進行調查以觀，其辯解應屬可信。
    （三）綜右所述，被告並無自動申告他人受處分之積極意思，即與刑法第一百六
          十九條第一項誣告罪構成要件有間，事至明確。又被指收賄之警員乙○○
          ，經檢察官偵查後，雖尚乏積極證據以證明其犯行，而受不起訴處分，依
          首揭說明，均不得憑此對被告再繩以誣告罪責。被告既非出自積極之誣陷
          行為，其所陳述縱為虛構不實，則難認與誣告罪要件全為相符。原審以不
          能證明被告犯罪（所持其他理由，既不影響結論，即不予論究），經核並
          無不合。檢察官上訴意旨，仍執陳詞謂被告所為向乙○○行賄之詞，前後
          不一，與事實相違，自無從依其筆錄認定乙○○有收賄情事，且被告係因
          與乙○○在德惠街現場先有衝突。被告揚言走著瞧而起。經核並未就被告
          有無誣告之積極意思，予以論究。依上開說明，仍不影響被告係依警局督
          察員之推問而不利於他人之作答，並無積極誣為申告之認定，其上訴尚難
          認有理由，應予駁回。
據上論斷，應依刑事訴訟法第三百六十八條，判決如主文。
本案經檢察官李進誠到庭執行職務。
中      華      民國      九十      年    十二    月      十      日
                              臺灣高等法院刑事第十三庭
                                  審判長法  官  蔡    燉
                                        法  官  盧  彥  如
                                        法  官  黃  聰  明
右正本證明與原本無異。
僅檢察官如不服本判決應於收受送達後十日內向本院提出上訴書狀，其未敘述上訴之
理由者並得於提起上訴後十日內向本院補提理由書（均須按他造當事人之人數附繕本
）。
                                        書記官  錢  艷  鳳
中      華      民      國      九十      年    十二    月      十      日


司法院資訊處製作；財團法人民間司法改革基金會備份。
